臺灣板橋地方法院民事判決　　　　　　 99年度家訴字第259號
原　　　告　台灣金融資產股份有限公司即陳清繡之清算程序管
　　　　　　理人
法定代理人　陳文宗
訴訟代理人　林于樁律師
複代理人　　賴以祥律師
被　　　告　葉吉發
訴訟代理人　廖美智律師
複代理人　　陳瑋志
上列當事人間請求剩餘財產分配事件，經本院於民國100 年8 月
23日言詞辯論終結，判決如下：
    主  文
被告應給付原告新臺幣壹佰伍拾萬元，及自民國九十九年十二月
三日起至清償日止，按年息百分之五計算之利息。
原告其餘之訴駁回。
訴訟費用由被告負擔四分之三，其餘由原告負擔。
本判決第一項於原告以新臺幣伍拾萬元供擔保後，得假執行；但
被告得以新臺幣臺佰伍拾萬元預供擔保而免為假執行。
原告其餘假執行之聲請駁回。
    事實及理由
一、原告起訴主張: (一)緣訴外人陳清繡因積欠國泰世華銀行、華
    南銀行、新光銀行、萬泰銀、大眾銀行、永豐銀行信用卡及
    小額信貸等債務無法清償，故依消費者債務清理條例第3 條
    規定聲請清算後，經鈞院於98年6 月23日依消費者債務清理
    條例第16條第1 項規定裁定開始清算，並於99年3 月2 日以
    98年度司執消債清字第38號裁定選任原告為該事件清算程序
    管理人。而依消費者債務清理條例第94條第1 項規定，陳清
    繡於鈞院裁定開始清算程序後，對於應屬於清算財團之財產
    喪失管理及處分權，原告既為陳清繡之清算程序管理人，依
    法自得以其管理人名義行使清算財團中關於陳清繡之財產請
    求權，包括陳清繡依民法第1030條之1 規定對被告之剩餘財
    產差額分配請求權。(二)陳清繡固於97年11月12日與被告兩願
    離婚時表明拋棄夫妻剩餘財產差額請求權，惟此乃無償行為
    ，且係於97年6 月26日陳清繡向鈞院聲請債務清算後所為之
    拋棄行為，依消費者債務清理條例第23條規定，該無償行為
    不生效力。(三)查陳清繡與被告於97年11月12日離婚時，被告
    現存之婚後財產有門牌號碼為新北市○○市○○路280 巷33
    弄7 號建物暨所在基地，價值新臺幣（下同）7,468,383 元
    ；門牌號碼為新北市○○市○○路23 6巷63弄32號3 樓及同
    弄1 號地下室暨所在基地，價值9,24 1,150元；陳清繡因負
    債大於資產，無婚後財產，是陳清繡與被告間剩餘財產差額
    ，平均分配後尚高於原告一部請求之金額即陳清繡積欠之總
    債務金額1,907,024 元。(四)被告雖抗辯平均分配其與陳清繡
    間剩餘財產差額顯失公平云云，並舉證人葉佳慧及關係人陳
    清繡之證詞為證，但顯均係偏坦被告所為之不實證述。(五)綜
    上，爰依民法第1032條之1 項提起本件訴訟等語。其聲明為
    : 被告應給付原告1, 907, 024 元，及自起訴狀繕本送達翌
    日起至清償日止年息5%計算之利息。並陳明願擔供擔保請准
    宣告假執行。
二、被告則以: (一)原告固主張其係陳清繡之清算程序管理人，依
    法得以該名義行使對被告之剩餘財產分配差額請求權，惟清
    算程序管理人之法律地位，當可合理解釋為清算財團之機關
    ，亦即清算程序管理人為清算財團之法定代表人，清算程序
    管理人執行職務之行為，即清算財團之行為。清算程序管理
    人為法律行為時，應以清算財團之名義為之，不得以清算程
    序管理人自己名義為之，原告以自己名義向被告為剩餘財產
    差額分配之請求，顯非適格之當事人。(二)再陳清繡與被告於
    97年11月間離婚時已互為拋棄剩餘財產差額分配請求權，原
    告固引消費者債務清理條例第23條規定主張上開拋棄行為不
    生效力云云，惟拋棄為拒絕利益取得之行為，非減少本有之
    財產，且消費者債務清理條例第23條規定之目的，僅在保全
    債務人原有債權清償力，非增加其清償力，又法律許可權利
    人拋棄其權利，乃含蘊人格自由之理念，自價值權衡而言，
    仍應居於優先之地位。易言之，即債權人之利益固應保護，
    但債務人之人格自由，尤須尊重。況關於互為拋棄剩餘財產
    差額分配請求權之協議是被告與陳清繡離離婚協議中非常重
    要之一部分，因陳清繡於婚姻期間之浪費、欠款及對家庭不
    照顧為離婚之主因，雙方於多次協議後乃各自讓步，多年之
    家庭生活費用、欠款被告均不對陳清繡請求，陳清繡亦不對
    被告請求剩餘財產差額分配，自此雙方債權債務互不相欠，
    此乃雙方離婚之重要條件，非可獨立存在，更不可單獨主張
    無效或撤銷，否則顯失公平。(三)退萬步言，若認拋棄夫妻分
    剩餘差額財產分配請求權應受消費者債務清理條例第23條規
    範，查陳清繡於77年從事旅行社工作後，即經常不在家，家
    庭及子女照顧工作，均由被告承擔，且陳清繡於工作後從未
    拿錢回家，家裡一切開銷均由被告支應，更於83年間開始長
    期在外居住，僅偶爾回家，兩人早已形同陌路，此業據證人
    即兩造之女葉佳慧及陳清繡本人到庭證述屬實，是陳清繡對
    被告所有之不動產、存款毫無貢獻，平均分配雙方剩餘財產
    差額顯失公平，應予免除陳清繡之分配額等語置辯，並聲明
    : 原告之訴駁回，並陳明如受不利判決願供擔保，請准宣告
    免為假執行。
三、本院整理並協議簡化爭點後，兩造同意本件不爭之事實及爭
    點如下:
  (一)不爭執之事項－
    1.被告與陳清繡於97年11月12日離婚，離婚協議書內載明雙
      方互相拋棄剩餘財產差額分配請求權。
    2.被告至97年11月12日止之資產有：
      新北市○○區○○路房地價值7,468,383元。
      新北市○○區○○路房地價值9,241,150元。
      富邦銀行存款31,689元。
      台北第一信用合作社存款32,326元。
      第一銀行存款16,115元。
      萬泰銀行存款20,965元。
      新光銀行存款18,560元。
    3.被告至97年11月12日止之負債為零。
    4.陳清繡至97年11月12日止因負債大於資產，故剩餘財產為
      零。
    5.原告為本院依消費者債務清理條例所選任陳清繡之清算程
      序管理人。
   (二)本件爭點－
    1.原告得否依消費者債務清理條例以其為陳清繡之清算程序
      管理人名義提起本件訴訟。
    2.陳清繡於97年11月12日離婚協議書表明拋棄夫妻剩餘財產
      差額分配請求權，是否依消費者債務清理條例第23條規定
      為無效。
    3.若是無效，則平均分配陳清繡與被告葉吉發間剩餘財產差
      額是否顯失公平。
四、茲就上開爭點本院判斷結果:
  (一)按「破產人因破產之宣告，對於應屬破產財團之財產，喪失
    其管理及處分權」、「破產宣告時屬於破產人之一切財產，
    及將來行使之財產請求權，為破產財團」、「破產人之權利
    屬於破產財者，破產管理人應為必要之保全行為」，破產法
    第75條、第82條第1 項第1 款、90條分別定有明文；又按「
    破產人因破產之宣告，對於應屬破產財團之財產喪失其管理
    及處分權，關於破產財團之訴訟即無訴訟實施權，其喪失之
    管理及處分權既由破產管理人行之，此項訴訟自應以破產管
    理人為原告或被告，當事人始為適格」，此並有最高法院27
    年上字第2740號判例參照。而觀諸消費者債務清理條例第94
    條第1 項規定: 「債務人因法院裁定開始清算程序，對於應
    屬清算財團之財產，喪失其管理及處分權」、同條例第98條
    第1 項第1 款規定: 「下列財產為清算財團：一、法院裁定
    開始清算程序時，屬於債務人之一切財產及將來行使之財產
    請求權」、同條例第104 條規定: 「債務人之權利屬於清算
    財團者，管理人應必要之保全行為」，與前開破產法規定有
    關破產人及破產管理人之權限相同。準此，法院依消費者債
    務清理條例裁定債務人開始清算程序，並選任清算程序管理
    人後，債務人對於清算財團之訴訟，因已喪失管理及處分權
    ，故有關清算財團之訴訟，應以清算程序管理人為原告或被
    告。查，訴外人陳清繡於98年6 月23日業經本院依消費者債
    務清理條例裁定開始清算程序，並於99年3 月2 日以98年度
    司執清債清第38條民事裁定選任原告為清算程清理人，有該
    民事裁定在卷可憑（見本院99年度訴字第2257號卷宗第18頁
    ），是原告自得以陳清繡之清算程序管理人名義就其主張屬
    於清算財團財產，為民事訴訟或其他程序之權限，被告辯稱
    原告以自己名義提起本件訴訟，顯非適格之當事人云云，容
    有誤會。
  (二)按「法定財產制關係消滅時，夫或妻現存之婚後財產，扣除
    婚姻關係存續所負債務後，如有剩餘，其雙方剩餘財產之差
    額，應平均分配」，民法第1030條之1 第1 項定有明文。核
    諸夫妻剩餘財產差額分配平均分配目的，依其立法意旨係肯
    定在家操持家務、教養子女之一方，對他方得以專心發展事
    業致增加財產之貢獻，而非恩惠之給予，故在法定財產制關
    係消滅後，將夫妻於婚姻關係存續中現存之婚後財產予以清
    算確定，並比較雙方剩餘財產多寡，算定其差額，使剩餘較
    少之一方得向剩餘較多之他方，請求分配該差額之二分之一
    。查陳清繡與被告於離婚時，陳清繡所有負債大於資產之事
    實，業據被告所不否認，是被告與陳清繡因離婚致法定財產
    制關係消滅時，乃陳清繡得對被告行使剩餘財產差額分配請
    求權。而經觀諸卷附被告與陳清繡間兩願離婚協議書記載:
    「一、本離婚書約簽訂後，雙方婚姻關係解除，嗣後雙方嫁
    娶各不相干。子女皆已成年。三、其他條件: 雙方自願拋棄
    夫妻剩餘財產請求權及其它一切權利」等內容（見本院卷第
    27 頁 ），可見該協議除結束雙方夫妻之身份關係外，就其
    他涉及雙方婚姻之財產權約定，僅有陳清繡得對被告行使之
    剩餘財產差額分配請求權，陳清繡於該協議中為拋棄該請求
    權之意思表示，依上開說明，無異使陳清繡本應有之償債能
    力頓減，有害及其債權人，是其拋棄行為顯非單純受財產利
    益之拒絕。至被告雖辯稱會為該協議係因多年之家庭生活費
    用、欠款被告均不對陳清繡請求，陳清繡始不對被告請求剩
    餘財產差額分配，自此雙方債權債務互不相欠云云，惟參以
    陳清繡到庭僅自承曾積欠被告2 、30萬元未還，且家庭生活
    費用本係由夫妻各依其經濟能力、家事勞動或其他情事以為
    分擔，又被告若果有免除陳清繡有關借款等債務之意思，應
    會將欲免除之債務名目明列其上，觀之該協議書第3 條後段
    僅記載其它一切權利等語，實難認被告上開辯解為真正。據
    上，陳清繡於97年11月12日所為拋棄拋棄夫妻剩餘財產差額
    分配請求權之行為係屬無償行為無訛。復按「債務人聲請更
    生或清算後，其無償行為，不生效力」，此觀消費者債務清
    理條例第23條第1 項規定即明。查陳清繡於97年6 月26日具
    狀向本院聲請開始清算程序之事實，有原告所提陳清繡消費
    者債務清理清算聲請狀在卷可稽（見本院卷第132 頁），則
    陳清繡所為拋棄拋棄夫妻剩餘財產差額分配請求權之無償行
    為，乃在其聲請清算後，依消費者債務清理條例第23條第1
    項規定，其拋棄行為不生效力。
  (三)末按法定財產制關係消滅時，夫或妻現存之婚後財產，扣除
    婚姻關係存續中所負債務後，如有剩餘，其雙方剩餘財產之
    差額，應平均分配。……依前項規定，平均分配顯失公平者
    ，法院得調整或免除其分配額，民法第1030條之1 第1 項前
    段及第2 項定有明文。是夫妻剩餘財產之分配，以平均分配
    為原則，但夫妻之一方如對婚姻所提供之協力或貢獻極大、
    極小、或全無，經法院審酌後認為平均分配有失公平時，法
    院可以酌增、酌減、或免除其分配額。查雙方均不爭執被告
    至97年11月12日止之剩餘財產，經計算後為16,829,188元（
    7,468,383+9,241,150+31689+32,326+16,115+20,965+185 ,
    65,60=16,829, 188 ）；陳清繡之剩財產為0 ，是被告與陳
    清繡間剩餘財產差額為16,289,188元，若經平均分配，陳清
    繡可得8,414,594 元。惟被告辯稱: 陳清繡於77年從事旅行
    社工作後，即經常不在家，家庭及子女照顧工作，均由被告
    承擔，且陳清繡於工作後從未拿錢回家，家裡一切開銷均由
    被告支應，更於83年間開始長期在外居住，僅偶爾回家，兩
    人早已形同陌路乙節，本院參諸證人即被告子女葉佳慧於10
    0 年5 月17日到庭證述略以: 伊母親陳清繡大約是從70幾年
    開始從事旅行業，從那個時開始她1 個月才回來2 、3 次，
    伊母親基本上沒有照顧過伊，如果學校有發生事情，也是要
    找爸爸處理，媽媽有時候會找不到，且伊記憶所及，家裡水
    電瓦斯、房貸等費用都是由伊父親帳號扣繳支出，伊母親賺
    的錢都沒有拿回來用等語；及關係人陳清繡於100 年7 月14
    日到庭陳述略以: 伊與被告離婚前已分居13年左右，伊於61
    年與被告結婚後，自77年開始從事旅行社工作，伊從事旅行
    社後就很少回家，所賺的錢都拿到旅行社周轉用，故家裡開
    銷都是被告在負擔，在77年以前伊還是家庭主婦時，因與伊
    公婆、小叔同住，無法忍受大家庭的狀況，當時就想與被告
    離婚，但念及小孩還小，就暫時打消此念頭，但有時會把小
    孩丟著離家出走，最長的期間是3 個月等語，堪認陳清繡自
    77年以後因忙於自己事業緣故，對家庭未再付出心力，且因
    其事業經營不善，對家庭生活費用亦未分擔，並於83年後與
    被告分居，各自生活，是陳清繡於77年以後，對家庭財產之
    增加幾無貢獻或協力，然其在77年以前，既為專職家庭主婦
    ，且與被告育有3 名子女，是此期間內其對家務之操勞及子
    女之照顧，仍不可全然抹煞，況被告所有位於新北市○○區
    ○○路房地係於67年7 月24日即購入，有該房地登記登記謄
    本在卷可稽，更難謂陳清繡於此期間對被告財產之增加無任
    何助力。故本院斟酌陳清繡於婚姻期間對於家庭之貢獻程度
    及對婚姻生活維持之努力等情，認平均分配剩餘財產差額，
    確對被告有顯失公平之處，故陳清繡所得請求分配之數額應
    予酌減至150 萬元為宜。
五、從而，原告本於陳清繡清算程序管理人名義，依民法第1030
    條之1 規定，請求被告給付150 萬元及自起訴狀繕本送達翌
    日即99年12月3 日（起訴狀繕本係99年11月23日以寄存送達
    方式送達被告，依法自寄存之日起經10日發生效力）起至清
    償日止年息5%計算之利息，為有理由，應予准許，逾此部分
    之請求則無理由，應予駁回。又兩造均陳明願供擔保，聲請
    宣告假執行或免為假執行，經核原告勝訴部分，均無不合，
    爰分別酌定相當之擔保金額宣告之；至敗訴部分，原告假執
    行之聲請，已失所依據，不予准許
六、本件事證已臻明確，兩造其餘主張陳述及攻擊防禦方法，及
    提出未援用之證據，經斟酌後認對判決之結果不生影響，爰
    不逐一詳予論駁，附此敘明。
七、結論：本件原告之訴為一部有理由，一部無理由，依民事訴
    訟法第79條、第390條第2項、第392條，判決如主文。
中    華    民    國  100     年    9     月    15    日
                  家事法庭  法  官  古秋菊
以上正本係照原本作成
如對本判決上訴，須於判決送達後20日內向本院提出上訴狀。
中    華    民    國  100     年    9     月    15    日
                            書記官  林佩萱